【裁判字號】    99,重上更(二),74
【裁判日期】    991118
【裁判案由】    妨害性自主
【裁判全文】
臺灣高等法院高雄分院刑事判決    99年度重上更(二)字第74號
上  訴  人  臺灣澎湖地方法院檢察署檢察官
被      告  丙○○
指定辯護人  本院公設辯護人   孫妙岑
上列上訴人因被告妨害性自主案件，不服臺灣澎湖地方法院94年
度少連訴字第3 號中華民國94年7 月28日第一審判決（起訴案號
：臺灣澎湖地方法院檢察署93年度偵字第465 號），提起上訴，
經最高法院第二次發回更審，本院判決如下：
    主  文
原判決撤銷。
毆清政無罪。
    理  由
一、公訴意旨略以：被告丙○○明知代號00000000號女子（年籍
    詳卷，下稱甲女）係弱智者，屬身心障礙之人，竟趁甲女不
    知抗拒之機會，基於乘機性交之概括犯意，自民國92年3 月
    初起至4 月底某日止，連續在澎湖縣馬公市○○路18號金慶
    成旅社206 室，以其性器進入甲女陰道之方式，予以姦淫多
    次得逞，嗣於93年8 月間，因故經甲女之母詢問下，始悉上
    情；因認被告涉犯刑法第225條第1項之乘機姦淫罪嫌。
二、按犯罪事實應依證據認定之，無證據不得認定犯罪事實，刑
    事訴訟法第154條第2項定有明文。又認定犯罪事實所憑之證
    據，雖不以直接證據為限，間接證據亦包括在內；然而無論
    係直接或間接證據，其為訴訟上之證明，須於通常一般之人
    均不致有所懷疑，而得確信其為真實之程度者，始得據為有
    罪之認定，倘其證明尚未達到此一程度，而有合理性之懷疑
    存在時，即難為有罪之認定。再者，告訴人之告訴係以使被
    告受刑事訴追為目的，是其陳述是否與事實相符，仍應調查
    其他證據以資審認，此有最高法院52年台上字第1300號、76
    年度台上字第4986號判例可資參照。
三、本件公訴人認被告丙○○涉有前開乘機性交罪嫌，係以告訴
    人甲女、甲女之母於警詢、偵查之指訴暨有甲女之指認紀錄
    、現場照片、現場圖等在卷可稽，為其主要論據。訊據被告
    堅詞否認有何乘機性交犯行，辯稱：我沒有與甲女性交等語
    。
四、經查：
  (一)被告自92年3 月初起至同年4 月底止，在澎湖縣馬公市○○
    路18號金慶成旅社206 號房內，與甲女性交多次，性交後，
    給予甲女新臺幣( 下同) 一、二百元現金之事實，固據告訴
    人甲女於警詢及偵查中指訴綦詳( 警卷第5 、6 頁，偵查卷
    第12甲15 頁) ，甲女並具體陳述：被告對我性侵害時，有時
    會以綠油精擦在他的陰莖上，有時有戴保險套，有時沒戴，
    每次穿的內褲顏色不一定，有時紅有時白，都是三角褲，被
    告陰毛很多等語。惟甲女嗣於原審及本院前審審理中則改稱
    ：「被告有帶我去金慶成旅社，去過5 次，去那裡休息，就
    是睡覺，被告沒有摸我或抱我，沒有給我錢，沒有用綠油精
    ，也沒有脫褲子露出屁股給我看。」、「丙○○是摸我胸部
    ，在買魚的旁邊，沒有跟丙○○去過金慶成旅社，他也沒有
    給過我錢，沒有跟丙○○發生過性關係。」等語( 原審卷第
    73甲81 頁，本院更一卷第73甲78 頁) 。告訴人甲女所述前後
    不一，嚴重齟齬，自需其他證據以資審認，尚難以甲女於警
    偵詢時之指訴為唯一證據遽定被告罪名。
  (二)被告坦承其平日都穿著三角內褲，有紅、白、藍等多件內褲
    替換等語（警卷第4 頁），雖與甲女之指訴相符，惟男性三
    角內褲有紅、白、藍等顏色，且陰毛多，乃為常見之事，並
    非被告獨有之特徵。故甲女指訴被告穿著之三角內褲顏色與
    被告所述相符，亦難作為認定被告犯行之確切證據。至於甲
    女指訴被告於性交行為時有擦綠油精之習慣云云，為被告所
    否認，且無其他佐證，自不得憑以認定被告犯行。又證人即
    金慶成旅社看管櫃檯之負責人乙○於警詢中證稱：「（丙○
    ○於92年3 月初至4 月底有無來此旅社住宿或休息？）我沒
    有見過他來過這裡」（警卷第10頁背面）等情，則甲女前開
    指訴是否屬實，即非無疑。
  (三)甲女於檢察官偵查中證稱：「（有無與歐益彰發生性行為？
    ）有，我於93年7 、8 月有與歐益章住過，於93年7 月與他
    發生性行為。」（偵查卷第47頁背面至第48頁），「（第一
    次與誰發生性行為？）歐益彰，在跟他住在一起的時候」（
    偵查卷第51頁）；又行政院衛生署澎湖醫院被害人精神鑑定
    報告內載：……被害人( 指甲女) 自述在和歐益彰發生性關
    係前，未曾有過性經驗等情（原審卷第46頁）。依前開甲女
    之陳述可知，甲女第一次性交行為係發生於93年7 月間，對
    象係歐益章。則被告指訴於92年3 、4 月間有與被告發生性
    交關係云云，顯有瑕疵可指。
  (四)另被告涉嫌於91年4 月間對甲女性侵害，經甲女之母於92年
    3 月間提出告訴，司法警察及檢察官遂於92年3 月至4 月間
    陸續傳喚被告調查，並於92年11月19日因罪證不足而為不起
    訴處分等情，為被告所不爭執，並有臺灣澎湖地方法院檢察
    署檢察官92年度偵字第149 號不起訴處分書在卷可參( 偵查
    卷第5甲7 頁) 。甲女既曾於92年3 、4 月間，至澎湖縣警察
    局馬公分局對被告提出告訴，指稱被告曾於91年4 月5日至
    同年月9 日間對其性侵害，則甲女就本件發生於92年3 、4
    月間之性侵害部分，竟未併予提出告訴，而僅就一年前發生
    之性侵害為告訴，核與常情有違。因此，甲女於本案之指訴
    是否真實可信，仍有可疑。
  (五)被告之配偶歐吳月英因懷疑被告與甲女有染，於93年8 月7
    日質問甲女，進而發生衝突乙節，業據被告與其妻即證人歐
    吳月英於偵查中供證明確（偵查卷第22頁、第31頁）。但被
    告與甲女是否確曾發生性交關係，自需積極證據證明，殊難
    因被告之妻懷疑被告與甲女有染，即推論甲女指訴被告對其
    性侵害云云確屬真實。再者，本案經檢察官起訴後，被告即
    向澎湖縣馬公市鄉鎮調解委員會聲請調解，被告與甲女之母
    於94年3 月11日調解成立，調解內容如下：「聲請人與對造
    人就妨害性自主案雙方在事實認定上誤會冰釋，對造人拋棄
    民、刑事之追訴。」，有調解筆錄1 份附卷足憑( 原審卷第
    12頁) 。被告於該調解程序並未承認曾對甲女為性交行為，
    上開調解筆錄不能作為認定被告犯行之積極證據。而被告於
    原審法院審理之際，當聽聞證人即甲女之母證稱曾經收受被
    告交付之金錢等語時，竟異常的立即打斷證人證詞促使證人
    改口，有審理筆錄在卷可證（見原審卷第88頁），此部分雖
    有可疑，但不能執為認定被告犯行之補強證據。
  (六)被告經原審法院判處「連續對於少女利用其身心障礙之情形
    ，不知抗拒而為性交，處有期徒刑壹年捌月，緩刑伍年。」
    ，被告並未提起上訴。被告辯以：我以為緩刑就是沒事，所
    以沒有提起上訴等語，非無可信。本院參以被告為息事寧人
    而接受緩刑判決，致未提起上訴，核屬其個人之考量，殊難
    因被告未上訴即採為認定被告犯行之證據。又被告並無自證
    無罪之義務，且緘默權係刑事訴訟法賦予被告之訴訟上權利
    ；本件被告雖拒絕測謊，但亦不得以此推認甲女之指述屬實
    。另甲女之母係經由甲女之告知始知悉本案並對被告提出告
    訴等情，業據其於警詢、偵查及原審陳述明確，甲女之母就
    本案事實之陳述係傳聞自甲女，並非其親自在場見聞之事實
    ，自不得採為認定被告犯行之證據。而卷附現場照片、現場
    圖僅係呈現金慶成旅社之客觀狀態，亦不能證明被告有乘機
    性交犯行。
  (七)綜上所述，本件除告訴人甲女於警詢及偵查中之指訴外，並
    無其他佐證，且其指訴非無瑕疵可指，尚難遽予採信。從而
    公訴人所持之前開論據，均無法採為認定被告犯罪之證據；
    此外，復查無其他積極證據足資證明被告有何乘機性交之犯
    行，被告被訴乘機性交罪自屬不能證明。
五、原審未詳為推求，遽為論罪科刑之判決，即有未恰。檢察官
    上訴意旨指摘原判決量刑過輕，雖無理由，惟原判決既有上
    開可議之處，自應由本院撤銷原判決，並為被告無罪之判決
    。
據上論結，應依刑事訴訟法第369條第1項前段、第364條、第301
條第1 項，判決如主文。
本案經檢察官高碧霞到庭執行職務。
中    華    民    國    99    年    11    月    18    日
                  刑事第九庭    審判長法  官   莊秋桃
                                      法  官   田平安
                                      法  官   范惠瑩
以上正本證明與原本無異。
如不服本判決應於收受本判決後10日內向本院提出上訴書狀，其
未敘述上訴理由者，並得於提起上訴後10日內向本院補提理由書
狀（均須按他造當事人之人數附繕本）「切勿逕送上級法院」。
中    華    民    國    99    年    11    月    18    日
                                      書記官   戴育婷

司法院資訊處製作；財團法人民間司法改革基金會備份。
